ACORDAO-COMPLETO-2527234

ACÓRDÃO 4971/2022 ATA 31/2022 - SEGUNDA CÂMARA

VISTOS, relatados e discutidos estes autos em que se apreciam recursos de reconsideração interpostos contra o Acórdão 8715/2019-TCU-Segunda Câmara, 
ACORDAM os Ministros do Tribunal de Contas da União, reunidos em Sessão da 2ª Câmara, ante as razões expostas pelo Relator, com fundamento nos arts. 32 e 33 da Lei 8.443/1992, em:
9.1. conhecer dos presentes recursos de reconsideração e, no mérito, negar-lhes provimento, mantendo-se inalterado o acórdão recorrido;
9.2. dar ciência desta decisão às recorrentes e demais interessados.

Recurso de reconsideração interposto por Hospfar Indústria e Comércio de Produtos Hospitalares S.A.,Medcomerce Comercial de Medicamentos e Produtos Hospitalares Ltda.,Produtos Roche Químicos e Farmacêuticos S.A. contra decisão que julgou irregulares as contas dos responsáveis e os condenou ao pagamento do débito apurado em virtude de irregularidades relativas a pregão que teve por objeto o fornecimento de medicamentos à Secretaria de Estado de Saúde de Goiás.

Segunda Câmara

Secretaria de Estado da Saúde de Goiás.

3. Interessados/Responsáveis/Recorrentes:
3.1. Interessado: Secretaria de Estado da Saúde de Goiás (02.529.964/0001-57).
3.2. Responsáveis: Fernando Passos Cupertino de Barros (XXX.630.601-XX); Hospfar Indústria e Comércio de Produtos Hospitalares S.A. (26.921.908/0001-21); Luiz Antonio Aires da Silva (XXX.366.601-XX); Medcomerce Comercial de Medicamentos e Produtos Hospitalares Ltda. (37.396.017/0001-10); Produtos Roche Químicos e Farmacêuticos S.A. (33.009.945/0002-04).
3.3. Recorrentes: Medcomerce Comercial de Medicamentos e Produtos Hospitalares Ltda. (37.396.017/0001-10); Produtos Roche Químicos e Farmacêuticos S.A. (33.009.945/0002-04); Hospfar Indústria e Comércio de Produtos Hospitalares S.A. (26.921.908/0001-21).

13.1. Ministros presentes: Bruno Dantas (Presidente), Augusto Nardes (Relator), Aroldo Cedraz e Antonio Anastasia.
13.2. Ministro-Substituto presente: André Luís de Carvalho.

AUGUSTO NARDES

Ministra Ana Arraes.

Transcrevo a seguir, como parte do relatório, a análise empreendida no âmbito da Secretaria de Recursos - Serur (peça 164) , a qual contou com a anuência do escalão dirigente da unidade técnica (peça 165) :
"INTRODUÇÃO
1.	Trata-se de recursos de reconsideração interpostos por Medcomerce Comercial de Medicamentos e Produtos Hospitalares Ltda. (peça 97-98) , Produtos Roche Químicos e Farmacêuticos S/A (peça 99) e Hospfar Indústria e Comércio de Produtos Hospitalares Ltda. (peça 121) contra o Acórdão 8715/2019-TCU-Segunda Câmara (peça 64) , da relatoria da Ministra Ana Arraes.
1.1.	A deliberação recorrida, mantida pelo Acórdão 458/2020-TCU-Segunda Câmara, proferido por força de embargos de declaração, apresenta o seguinte teor:
VISTA, relatada e discutida esta tomada de contas especial, instaurada por força de medidas constantes dos Acórdão 45/2008-TCU-Plenário e 1.789/2010, 2.770/2011 e 3.130/2013, de 2ª Câmara, para apurar irregularidades na aquisição de medicamentos pela Secretaria de Estado da Saúde de Goiás por meio do Pregão 198/2004.
ACORDAM os ministros do Tribunal de Contas da União, reunidos em sessão da 2ª Câmara, ante as razões expostas pela relatora, e com fundamento nos arts. 1º, inciso I, 16, inciso III, alíneas "b" e "c" e §§ 2º e 3º, 19, 23, inciso III, 26 e 28, inciso II, da Lei 8.443/1992 c/c os arts. 202, § 6º, 214, inciso III, 215 a 217 do Regimento Interno, em:
9.1. excluir a empresa Schering do Brasil Química e Farmacêutica Ltda. da relação jurídica processual;
9.2. julgar irregulares as contas de Fernando Passos Cupertino de Barros, Luiz Antônio Aires da Silva e das empresas Hospfar Indústria e Comércio de Produtos Hospitalares S.A., Medcomerce - Comercial de Medicamentos e Produtos Hospitalares Ltda. e Produtos Roche Químicos e Farmacêuticos S.A.;
9.3. condenar, solidariamente, os responsáveis a seguir relacionados a recolher aos cofres do Fundo Nacional de Saúde as quantias abaixo indicadas, atualizadas monetariamente e acrescidas de juros de mora das datas correspondentes até a data do pagamento:
9.3.1. Fernando Passos Cupertino de Barros, Luiz Antônio Aires da Silva e a empresa Hospfar Indústria e Comércio de Produtos Hospitalares S.A.:
	Nota Fiscal
	Data da ocorrência (pagamento) 
	Valor Histórico (R$) 

	057072
	10/9/2004
	5.744,32

	057590
	17/9/2004
	51.698,91

	057984
	23/9/2004
	24.413,37

	058033
	24/9/2004
	1.166,40

	058123
	27/9/2004
	179,07

	058200
	28/9/2004
	3.653,05

	058468
	1/10/2004
	3.237,10

	058835
	8/10/2004
	1.153,75

	059427
	21/10/2004
	3.631,84

	059583
	25/10/2004
	2.582,65

	059923
	29/10/2004
	51.698,91

	060373
	09/11/2004
	471,24

	060613
	12/11/2004
	3.653,05

	061321
	25/11/2004
	3.237,10

	061610
	30/11/2004
	3.912,25

	061706
	01/12/2004
	1.148,65

	062702
	17/12/2004
	471,24

	062968
	23/12/2004
	3.631,84

	063288
	28/12/2004
	2.023,19

	063679
	05/1/2005
	1.143,54

	064652
	21/1/2005
	3.227,76

	064912
	26/1/2005
	435,90

	065104
	28/1/2005
	28.721,62

	066111
	15/2/2005
	807,08

	066360
	18/2/2005
	3.369,89

	067406
	07/3/2005
	3.847,07

	067419
	7/3/2005
	4.297,71

	067582
	8/3/2005
	2.448,13

	067712
	10/3/2005
	1.318,82

	067797
	11/3/2005
	45.954,59

	067906
	14/3/2005
	52.393,99

	068291
	18/3/2005
	2.697,59

	070974
	29/4/2005
	2.758,08

	072954
	1/6/2005
	39.165,83

9.3.2. Fernando Passos Cupertino de Barros, Luiz Antônio Aires da Silva e a empresa Medcomerce - Comercial de Medicamentos e Produtos Hospitalares Ltda.:
	Nota Fiscal
	Data da ocorrência (pagamento) 
	Valor Histórico (R$) 

	040148
	18/10/2004
	3.773,98

	040734
	03/12/2004
	8.971,77

	042253
	18/4/2005
	4.901,27

	042507
	11/5/2005
	2.450,64

	042858
	14/6/2005
	1.837,98

9.3.3. Fernando Passos Cupertino de Barros, Luiz Antônio Aires da Silva e a empresa Produtos Roche Químicos e Farmacêuticos S.A.:
	Nota Fiscal
	Data da ocorrência (pagamento) 
	Valor Histórico (R$) 

	314315
	15/9/2004
	4.398,34

	318016
	29/9/2004
	6.157,67

	316673
	13/10/2004
	1.290,19

	321374
	08/11/2004
	6.157,67

	326086
	13/12/2004
	6.157,67

	330361
	23/2/2005
	6.157,67

9.4. fixar prazo de 15 (quinze) dias, a contar das notificações, para comprovação, perante o Tribunal, do recolhimento das dívidas acima imputadas;
9.5. autorizar a cobrança judicial das dívidas, caso não atendidas as notificações;
9.6. autorizar o pagamento das dívidas em até 36 (trinta e seis) parcelas mensais consecutivas, caso venha a ser solicitado pelos responsáveis antes do envio do processo para cobrança judicial;
9.7. fixar o vencimento da primeira parcela em 15 (quinze) dias, a contar do recebimento das notificações, e o das demais a cada 30 (trinta) dias, com incidência dos encargos legais sobre o valor de cada parcela;
9.8. alertar aos responsáveis que a inadimplência de qualquer parcela acarretará vencimento antecipado do saldo devedor;
9.9. encaminhar cópia desta deliberação à Procuradoria da República no Estado de Goiás, para adoção das medidas que entender cabíveis, bem como ao Ministério Público do Estado de Goiás, ao Tribunal de Contas do Estado de Goiás e à Secretaria da Saúde do Estado de Goiás.
HISTÓRICO
2.	Trata-se de Tomada de Contas Especial instaurada pela Secretaria de Estado da Saúde de Goiás - SES/GO em cumprimento às disposições constantes dos Acórdão 45/2008-TCU-Plenário (relator ministro Raimundo Carreiro) , 1789/2010-TCU-2ª Câmara, 2770/2011-TCU-2ª Câmara (ambos da relatoria do ministro-substituto Augusto Sherman Cavalcanti) e 3130/2013-TCU-2ª Câmara (relator ministro-substituto Marcos Bemquerer Costa) .
2.1.	A irregularidade tratada nestes autos diz respeito aos processos de pagamentos decorrentes dos contratos resultantes do Pregão 198/2004, realizado para aquisição de medicamentos com recursos públicos federais, sem que fosse efetuada a desoneração do percentual de 17% relativo ao ICMS - Imposto sobre Operações relativas à Circulação de Mercadorias e Prestação de Serviços de Transporte Interestadual e Intermunicipal e de Comunicação, nos termos previstos no correspondente Edital, a exemplo de diversas outras tomadas de contas especiais instauradas para tratarem de questões semelhantes.
2.2.	A falta de desoneração do ICMS foi apontada inicialmente em Representação formulada pela 4ª Promotoria de Justiça do Ministério Público de Goiás (TC Processo 017.576/2005-2, Acórdão 45/2008-TCU-Plenário, da relatoria do Ministro Raimundo Carreiro) .
2.3.	Naqueles autos, a Secex/GO empreendeu auditoria junto aos órgãos e entidades do Governo do Estado de Goiás e constatou que a prática da não desoneração do ICMS nas faturas relacionadas à aquisição de medicamentos se repetia em vários processos de compra, razão pela qual solicitou à Secretaria de Estado da Saúde de Goiás cópia de vinte e três processos de pregões, determinando a instauração de tomadas de contas especiais.
2.4.	Posteriormente, nos autos do TC Processo 008.322/2010-4, relativo à Representação formulada pela Procuradoria da República no Estado de Goiás, mais uma vez a matéria sobre a falta da desoneração do ICMS veio à pauta, havendo o Tribunal determinado à SES/GO que adotasse providências para apuração integral das falhas noticiadas e que instaurasse, se necessário, de maneira apartada, processos de tomadas de contas especiais, relativas a vinte procedimentos licitatórios (Acórdão 1789/2010-TCU-Plenário, relator Ministro Benjamin Zymler) .
2.5.	Por derradeiro, no Acórdão 2770/2011-TCU-Segunda Câmara relator Ministro-substituto Augusto Sherman, adotado no TC Processo 008.322/2010-4, o Tribunal fixou prazo para que a SES/GO cumprisse as disposições do Acórdão 1789/2010-TCU-Segunda Câmara, relator Ministro Benjamin Zymler, no que se refere à instauração das tomadas de contas especiais.
2.6.	Assim, verifica-se que há nesta Corte 29 processos de tomada de contas especial tratando desses fatos, havendo em 23 desses processos deliberações de mérito pela irregularidade das contas e condenação dos responsáveis ao pagamento dos débitos (Acórdão 732/2013-TCU-Plenário, Acórdão 1344/2013-TCU-Plenário, Acórdão 359/2015-TCU-Plenário, Acórdão 2372/2015-TCU-Plenário, Acórdão 1025/2015-TCU-Plenário, Acórdão 1028/2015-TCU-Plenário, Acórdão 1029/2015-TCU-Plenário, Acórdão 1226/2014-TCU-Plenário, Acórdão 3751/2015-TCU-Primeira Câmara, Acórdão 7322/2014-TCU-Segunda Câmara, Acórdão 6038/2015-TCU-Segunda Câmara, Acórdão 469/2016-TCU-Plenário, Acórdão 1990/2016-TCU-Plenário, Acórdão 2455/2016-TCU-Plenário, Acórdão 2573/2016-TCU-Plenário, Acórdão 3006/2016-TCU-Plenário, Acórdão 3004/2016-TCU-Plenário, Acórdão 6291/2016-TCU-Segunda Câmara, Acórdão 2876/2017-TCU-Segunda Câmara, Acórdão 4820/2017-TCU-Segunda Câmara, Acórdão 6097/2017-TCU-Segunda Câmara e Acórdão 7735/2019-TCU-2º Câmara) e 4 arquivadas sem julgamento de mérito e remessa ao Tribunal de Contas do Estado, uma vez que não existia recurso federal envolvido (Acórdão 294/2010-TCU-Segunda Câmara, Acórdão 296/2010-TCU-Segunda Câmara, Acórdão 7281/2009-TCU-Primeira Câmara e Acórdão 1235/2010-TCU-Plenário) (peça 17) .
2.7.	Nos presentes autos, o edital do Pregão 198/2004, promovido pela SES/GO, continha previsão em seu 5.1.5, 'c' e nos itens 5.2 e 5.9 do Edital (peça 2, p. 137 e 139) , em relação ao ICMS, da necessidade da observância do Decreto Estadual 5825/2003. Essa norma e o Convênio ICMS 87/02-Confaz concediam isenção do recolhimento do ICMS relativo a medicamentos.
2.8.	O valor onerado com o ICMS, que deveria constar das propostas de preços apresentadas pelas licitantes, tinha o propósito de servir apenas para fins de julgamento e comparação entre propostas, visto que a Secretaria de Estado da Saúde não era contribuinte do imposto.
2.9.	A propósito, veja-se que o Convênio ICMS 87/02 concedia isenção de ICMS nas operações com fármacos e medicamentos destinados aos órgãos da Administração Pública Federal, Estadual e Municipal, para os medicamentos relacionados em seu anexo único, ou seja, medicamentos de dispensação excepcional, desde que observadas certas condições (e. g.: que os medicamentos também fossem objeto de isenção ou alíquota zero de Imposto de Importação ou de IPI e que o contribuinte abatesse do preço da mercadoria o valor equivalente ao imposto que seria devido se não houvesse isenção, indicando expressamente no documento fiscal) .
2.10.	Por sua vez, o Decreto Estadual 5825/2003 regulamentava o Convênio 26/03 CONFAZ, que previa isenção de ICMS nas operações internas relativas à aquisição de bens, mercadorias ou serviços por órgãos da Administração Pública Estadual Direta e suas fundações e autarquias, também com condicionantes, tais como: desconto no preço, do valor equivalente ao imposto dispensado; indicação desse desconto no documento fiscal; e comprovação de inexistência de similar produzido no país, na hipótese de importação. Tem-se, então, que o edital previa que os preços das propostas deveriam contemplar o ICMS. Também preceituava que o tributo seria destacado (abatido) do preço indicado na nota fiscal, para fins de pagamento, uma vez que a SES não seria contribuinte do tributo, já que os produtos licitados gozariam de isenção nas operações realizadas com os órgãos estaduais.
2.11.	Todavia, foi constatado que as empresas vencedoras do certame, quando do faturamento dos medicamentos, acrescentaram o percentual de 17% a título de ICMS ao valor adjudicado - o qual já estava onerado com o imposto - para posteriormente descontá-lo na nota fiscal sob o pretexto de operacionalizar as isenções tributárias concedidas às aquisições de medicamentos excepcionais (Convênio ICMS 87/02-Confaz) e as compras efetuadas pelo Estado de Goiás junto a fornecedores internos (Convênio 26/2003-Confaz) . A SES/GO realizou o pagamento das notas fiscais sem corrigir a falha.
2.12.	Devidamente citados (peças 32-34) os responsáveis, ora recorrentes, apresentaram alegações de defesa (peças 54-58) em relação à seguinte irregularidade transcrita nos ofícios de citação: recebimento pela venda de medicamentos no âmbito do Pregão SES/GO 198/2004, sem que tenha havido a desoneração do ICMS, conforme estipulado no edital, violando o subitem 5.1.5, "c", e nos itens 5.2 e 5.9 do Edital e art. 3º da Lei 8.666/93 (princípios da legalidade e da vinculação ao instrumento convocatório) .
2.13.	Da análise das alegações de defesa, a Secex/GO concluiu não ser possível apontar superfaturamento na aquisição de medicamentos realizada por meio do Pregão 198/2004 e, portanto, propôs ao Tribunal a regularidade com ressalva das presentes contas e que fossem afastadas as responsabilidades das empresas contratadas pela SES/GO (peça 61) , o que contou com a anuência do Parquet especializado (peça 63) .
2.14.	A Relatora a quo, seguida pelos demais ministros que compõe a Segunda Câmara desta Corte, divergiu da proposta de encaminhamento e do parecer constantes dos autos votando por julgar irregulares as presentes contas e imputar débito aos gestores da SES/GO e às empresas contratadas, tendo o Tribunal prolatado o acórdão recorrido. 
EXAME DE ADMISSIBILIDADE
3.	Reiteram-se os exames preliminares de admissibilidade (peças 115, 116 e 129) , ratificados às peças 120 e 134 pelo relator, Exmo. Ministro Augusto Nardes, que concluiu pelo conhecimento dos recursos, eis que preenchidos os requisitos processuais aplicáveis à espécie, suspendendo-se os efeitos dos itens 9.2, 9.3, 9.4 e 9.5 do Acórdão 8715/2019-TCU-Segunda Câmara.
EXAME TÉCNICO
4.	Delimitação dos recursos.
4.1.	Constitui objeto dos recursos examinar as seguintes questões:
a) preliminarmente, se as pretensões punitiva e ressarcitória desta Corte prescreveram;
b) se havia obrigatoriedade de apresentação, nas propostas, de preços onerados com o ICMS;
c) se o princípio da presunção de validade dos atos administrativos impede esta Corte de julgar irregulares as presentes contas;
d) se a base de cálculo do ICMS utilizada pelo Tribunal seria correta;
e) se a existência de ação e de perícia judiciais podem repercutir nos presentes autos;
f) se procedimentos praticados por outros órgãos públicos demandam o arquivamento ou a suspensão das presentes contas especiais;
g) se a base de cálculo do ICMS no estado de Goiás, para os produtos licitados, é de dez por cento;
h) se a boa-fé deve ser reconhecida nos presentes autos.
5.	Prescrição.
5.1.	Suscita a recorrente Hospfar, o que aproveita às demais recorrentes em razão do caráter público do instituto e da norma constante do art. 161 do Regimento Interno/TCU, a ocorrência da prescrição das pretensões punitiva e ressarcitória desta Corte de Contas que, segundo afirma a recorrente, seria de cinco anos.
Análise
5.2.	No exame da prescrição, a Serur tem adotado os entendimentos detalhados na peça 163, que contém estudo e pronunciamentos anteriores da secretaria sobre o tema. Nessas manifestações estão desenvolvidas as seguintes premissas, que serão utilizadas no presente exame:
a) ao julgar o RE 636.886, o STF conferiu nova interpretação ao art. 37, § 5º, da Constituição Federal, fixando a tese de que "é prescritível a pretensão de ressarcimento ao erário fundada em decisão de Tribunal de Contas";
b) as pretensões punitiva e de ressarcimento devem observar o mesmo regime na atividade de controle externo, dado o objetivo comum da prescrição, de fixar prazo para o Tribunal de Contas agir, para caracterizar o ilícito, identificar seu autor, dimensionar as consequências da conduta e impor as consequências legais, independentemente de tais consequências terem natureza punitiva ou ressarcitória;
c) até que sobrevenha norma específica, entende-se que a prescrição das pretensões punitiva e de ressarcimento, no processo de controle externo, deve observar o regime da Lei 9.873/1999, na linha dos recentes pronunciamentos do STF a respeito. Assim, sem prejuízo de se realizar o exame da prescrição também segundo o prazo decenal previsto no Código Civil, o critério adotado, na formulação da proposta de encaminhamento, será o da Lei 9.873/1999.
Análise da prescrição segundo os critérios do Acórdão 1441/2016-TCU-Plenário:
5.3.	No que se refere à pretensão punitiva, o Tribunal tem tradicionalmente aplicado os critérios definidos no Acórdão 1441/2016-TCU-Plenário, que, em incidente de uniformização de jurisprudência, orientou-se pela aplicação do Código Civil. Por este acórdão, em linhas gerais, a prescrição subordina-se ao prazo geral de dez anos (CC, art. 205) , contado a partir da data da ocorrência do fato e interrompido pelo ato que ordenar a citação, a audiência ou a oitiva da parte.
5.4.	Entre outras razões que justificaram a adoção desse critério destaca-se a de que o citado dispositivo constitui uma cláusula geral a ser empregada sempre que a pretensão for prescritível, mas a lei não estabelecer um prazo específico, como na hipótese.
5.5.	Aplicando essas balizas ao caso em exame, verifica-se que o próprio tribunal, no acórdão recorrido, identificou ter se operado a prescrição (parágrafo 18 do voto de peça 65) , afirmando a Relatora a quo que a data de pronunciamento da SES/GO pela citação (peça 22) , em 25/10/2017, ultrapassou dez anos da ocorrência das irregularidades apontadas, as quais remontam aos anos de 2004/5". Dessa forma, deixou o Tribunal de imputar aos responsáveis a multa prevista no art. 57 da Lei 8.443/1992.
Análise da prescrição pelo regime da Lei 9.873/1999
Termo inicial:
5.6.	A Lei 9.873/1999, art. 1º, parte final, traz previsão expressa a respeito do início da contagem do prazo prescricional, estabelecendo que o marco inicial será contado da data da prática do ato ou, no caso de infração permanente ou continuada, do dia em que tiver cessado.
5.7.	Nessa hipótese, tendo em vista que a irregularidade tratada nos presentes autos (recebimento pela venda de medicamentos no âmbito do Pregão SES/GO 198/2004, sem que tenha havido a desoneração do ICMS, conforme ofícios de citação) se deu os anos de 2004 e 2005 (item 9.3 e subitens do acórdão recorrido) , restou configurada a irregularidade nas respectivas datas de pagamento.
Prazo:
5.8.	A Lei 9.873/1999 apresenta um prazo geral, de cinco anos (art. 1º) , e um prazo especial, previsto no art. 1º, § 2º, a saber: "quando o fato objeto da ação punitiva da Administração também constituir crime, a prescrição reger-se-á pelo prazo previsto na lei penal".
5.9.	A irregularidade discutida nos presentes autos não constitui crime, aplicando-se no caso concreto o prazo prescricional quinquenal.
Interrupções por atos inequívocos de apuração dos fatos:
5.10.	No regime da Lei 9.873/1999 a prescrição se interrompe "pela notificação ou citação", "por qualquer ato inequívoco, que importe apuração do fato" ou "pela decisão condenatória recorrível" (art. 2º) . Nos presentes autos destaca-se os seguintes atos praticados pelo Poder Público que se amoldam ao comando legal:
a) Instauração da presente tomada de contas especial, pela SES/GO, em 21/5/2012, momento em que a Comissão de Tomada de Contas Especial - CTCE solicitou à Superintendência Financeira da SES/GO cópia do processo referente aos pagamentos decorrentes do Pregão 198/2004 (peça 2, p. 23-25) ;
b) Juntada aos autos, na fase interna, de documentos relativos ao Pregão 198/2004 em 15/3/2017;
c) Relatório Conclusivo da CTCE datado de 22/5/2017 (peças 18 e 19) ;
d) Citação promovida por esta Corte em 25/10/2017 (peças 32-34) ;
e) Decisão condenatória recorrível, ora recorrida, prolatada em 17/9/2019 (peça 64) .
Da prescrição intercorrente:
5.11.	Nos termos do art. 1º, § 1º, da Lei 9.873/1999, opera-se a prescrição intercorrente se o processo ficar paralisado por mais de três anos, aguardando "julgamento ou despacho".
5.12.	Note-se que há uma correlação entre essa hipótese e as causas de interrupção da prescrição do art. 2º. Com efeito, uma vez interrompida a prescrição por alguma das hipóteses do art. 2º, o processo não pode ficar inativo, sem qualquer inovação processual relevante, por mais de três anos.
5.13.	Trata-se de prazo específico, não se aplicando nem o prazo geral de cinco anos nem o prazo especial, da lei penal (§ 2º) . A finalidade da prescrição intercorrente, com seu prazo próprio, é a de assegurar a eficiência e celeridade nas apurações administrativas. Seria contrário a essa finalidade a paralisação injustificada do processo por período maior que o triênio estabelecido para a hipótese.
5.14.	A extrapolação do prazo de três anos, sem inovação relevante no processo, pode configurar negligência. Por isso, além de se operar a prescrição, deve-se promover a "apuração da responsabilidade funcional decorrente da paralisação, se for o caso".
5.15.	Em muitas situações o exame da prescrição intercorrente pode ficar prejudicado nos processos já em tramitação no TCU. Como a ação de ressarcimento era considerada imprescritível, as peças que compõem a tomada de contas especial, elencadas no art. 10 da Instrução Normativa/TCU 71/2012, não contemplam informações pormenorizadas quanto ao andamento do processo na fase interna, o que pode prejudicar a análise de eventual paralisação por mais de três anos.
5.16.	Assim, caso o tribunal venha a adotar a sistemática da Lei 9.873/1999 para aferir a prescrição, convém avaliar, oportunamente, a possibilidade de ajustes na IN-TCU 71/2012, para que as tomadas de contas especiais encaminhadas ao tribunal contemplem informações sobre as interrupções ocorridas na fase interna do procedimento (como, por exemplo, declaração do órgão instaurador da TCE, de que o processo não ficou paralisado por mais de três anos, na forma do art. 1º, § 1º, da citada lei) . 
5.17.	Especificamente quanto a esta tomada de contas especial, as próprias causas de interrupção elencadas acima permitiriam evidenciar que o processo não teve andamento regular, eis que as informações constantes dos autos indicam ter o processo sido paralisado no âmbito de sua fase interna por período aproximado de 4 anos e 10 meses (21/5/2012 a 15/3/2017) .
5.18.	Entretanto, conforme destacado no itens 5.15 e 5.16 acima, não é possível constatar ter se operado a prescrição intercorrente prevista na Lei 9.873/1999.
Conclusão:
5.19.	Não há elementos nos presentes autos que permitam ao Tribunal apurar a ocorrência da prescrição nos termos da Lei 9.873/1999, constituindo, ademais, elemento de defesa do recorrente apresentar provas de que a prescrição tenha se operado na fase interna da presente tomada de contas especial.
5.20.	Assim, e tomando-se por referência a Lei 9.873/1999, tida pelo STF, conforme decisões monocráticas oriundas daquela Corte, transcritas parcialmente à peça 163 destes autos, como norma regente da prescrição da pretensão punitiva pelo TCU, não há razões para se acatar o pleito recursal quanto à ocorrência de prescrição.
5.21.	Contudo, caso mantido o entendimento do Acórdão 1441/2016-TCU-Plenário, partindo-se da premissa de que a pretensão reparatória segue as mesmas balizas da pretensão punitiva, enquanto não houver norma específica a respeito, a conclusão desta Corte de que se operou a prescrição punitiva impõe, como consequência, a conclusão de que também é inviável a condenação ao ressarcimento do prejuízo apurado nos autos.
6.	Momento da desoneração do ICMS.
6.1.	Argumentam as empresas contratadas que à época da licitação não havia entendimento pacífico quanto ao momento em que ocorreria a desoneração do ICMS relativa ao Convênio 87/2002-CONFAZ, havendo no âmbito da Secretaria de Saúde do Estado de Goiás editais ambíguos e muitas vezes contraditórios quanto à forma e, como dito, ao momento de aplicação da desoneração.
6.2.	Na licitação tratada nos presentes autos as recorrentes informam que havia cláusula que determinava a cotação com incidência de todos os tributos, inclusive o ICMS, e outra que determinava às licitantes a apresentação de declaração de que cumprimento das disposições dos convênios 87/2002 e 26/2003, ambas do CONFAZ, afirmando que: 
Ou seja, ao mesmo tempo que o edital determinava incluir "preço cheio" nas propostas, determinava também que os licitantes apresentassem declaração de que não cobrariam o ICMS nas vendas realizadas, sendo, por lógica, desnecessário incluir referido tributo estadual nos preços que posteriormente seriam adjudicados.
6.3.	Dessa forma, entendem que a apresentação da proposta desonerada do ICMS era a medida correta a ser adotada, tanto que foi aceita pela Administração Pública Estadual à época, não havendo razões para a imputação de débito, eis que não incluíram o referido tributo duas vezes como afirma este Tribunal.
6.4.	Afirmam corroborar suas alegações o fato de o Parecer 104/04, emitido no âmbito da Secretaria de Fazendo do Estado de Goiás, emitido posteriormente, recomendar que o procedimento das licitantes, de apresentar preços desonerados e acompanhados de declaração nesse sentido, estaria correto e atenderia os termos do Convênio 87/2002, tendo tal parecer servido de referência para os órgãos licitantes até o ano de 2008, quando a controvérsia foi desfeita no âmbito da SES/GO por meio da Portaria 283/2008, que estipulou que as propostas comerciais deveriam cotar preços desonerados.
6.5.	Dessa forma, o procedimento adotado pelas recorrentes estariam corretos, pois atenderam os termos do parecer do órgão fazendário, posteriormente normatizado pela SES/GO e, ainda, ressaltam que esse normativo estadual foi incorporado aos termos do Convênio 87/2002 por meio dos convênios 57/2010 e 13/2013 do CONFAZ.
Análise
6.6.	Não assiste razão às recorrentes. Ocorre que a Gerência de Orientação Tributária da SEFAZ/GO, ao responder questionamento realizado pela Secretaria de Saúde, se manifestou pela correção do posicionamento adotado na licitação tratada nestes autos, quando assim se manifestou (peça 65, p. 26-27, do TC Processo 027.013/2010-3) :
De qualquer maneira, caso o edital de licitação emitido pela consulente seja omisso, o fornecedor dos medicamentos poderá adotar um dos três procedimentos a seguir sem ferir a norma supracitada:
1. aquele noticiado na inicial e que já vem sendo adotado, qual seja declarar no processo que os preços estão desonerados do imposto e, quando da emissão da nota fiscal, acrescer, no valor dos produtos, o ICMS para, em seguida, abate-lo do valor total das mercadorias;
2. apresentar proposta com o valor bruto, isto é, com o ICMS embutido. Quando da emissão da nota fiscal, descontar o valor do imposto, indicando na nota fiscal;
3. apresentar proposta informando o valor bruto (com ICMS) e líquido (sem o ICMS) dos produtos, indicando esses valores no valor da nota fiscal.
6.7.	Dessa forma, e não sendo omisso o edital de licitação, que explicitamente determinou às licitantes a apresentação de proposta de preços onerada com o ICMS, conforme cláusulas 5.3, não há que se falar em obediência ao entendimento constante do parecer da SEFAZ/GO, que, além de entender que as propostas de preços poderiam ser apresentadas desoneradas, fez recomendação de que isso somente poderia se dar caso o edital de licitação assim permitisse ou se fosse omisso, o que não se verifica no caso em tela, afastando, ainda, a alegação de falha formal inapta a caracterizar o dano ao Erário, efetivamente ocorrido no caso em apreço.
6.8.	Ademais, dizerem ter atendido normativo editado em 2008 numa licitação que adotava posicionamento distinto em 2004, a toda evidência, não as socorrem.
6.9.	Cabe esclarecer, ainda, que não havia a citada divergência de normas contidas no edital de licitação, pois as regras que exigiam que a licitante apresentasse preços desonerados e também que as licitantes declarassem atender os termos do Convênio 87/2002, em momento algum se contradizem, uma vez que o citado convênio, à época, não estipulava o modo como as licitantes deveriam elaborar suas propostas de preços, de modo que, sendo claro o edital, os preços propostos são entendidos como onerados.
6.10.	Isso porque, omissa a legislação, nos termos do art. 3º da Lei 8.666/1993, a licitação será processada e julgada em conformidade com o princípio da vinculação ao instrumento convocatório.
7.	Princípio da legalidade do ato administrativo.
7.1.	Sustentam as recorrentes, em síntese, que o princípio da legalidade do ato administrativo e o princípio da confiança legítima impedem que esta Corte tenha entendimento diferente daquele tido pela Secretaria de Estado de Saúde de Goiás à época dos fatos e, com isso, está o Tribunal impedido de lhes imputar o débito apurado nos presentes autos.
7.2.	Citam em sua defesa posicionamentos doutrinários e julgado desta Corte nos autos do TC Processo 008.884/2002-7 que, segundo afirmam, este Tribunal, respondendo consulta assim respondeu:
c) É reprovável a conduta do particular que executa a contratação administrativa segundo as orientações da Administração Pública, especialmente tomando em vista o princípio da presunção de legitimidade das contratações administrativas?
Resposta: Não. Se as determinações da Administração Pública apresentam aparência de legitimidade, surge a presunção de sua validade. O particular até pode insurgir-se contra atos administrativos estatais - mesmo aqueles dotados da mais perfeita aparência de validade. Mas isso não significa que o particular que aceita os efeitos de um ato administrativo poderia sofrer prejuízos em virtude de sua eventual invalidação posterior. Esse é o fundamento pelo qual se tem difundido a concepção de que os atos administrativos não comportam, senão em situações excepcionais, a invalidação com efeitos retroativos. Ou seja, os efeitos produzidos pelo ato administrativo enquanto não for pronunciada a sua invalidade devem ser reputados como intangíveis. Essa é uma decorrência inafastável do princípio da segurança jurídica e da presunção de validade dos aos administrativos.
7.3.	A recorrente Roche sustenta, ainda, que fez constar expressamente de sua proposta de preços que "ao dar cumprimento ao previsto no Convênio INMS-CONFAZ nº 87/02, estava apresentando um valor já desonerado".
Análise
7.4.	Inverídica a afirmação da recorrente. A resposta dada acima não é oriunda deste Tribunal, mas de jurista contratado pela defesa de jurisdicionado arrolado como responsável nos autos do TC Processo 008.884/2002-7.
7.5.	Ademais, aceitar a tese ora defendida seria tornar letra morta o art. 71 da Constituição Federal, tornando ineficaz o controle externo da Administração Pública, já que todo o ato que praticasse a Administração Pública não poderia ser entendido irregular por esta Corte, o que, a toda evidência, não é correto.
7.6.	Quanto à afirmação de uma das recorrentes de que teria expressamente consignado em sua proposta de preços que os preços por ela apresentados à SES/GO estariam desonerados de ICMS, importante informar que tal documento, caso de fato exista, não consta dos presentes autos e, portanto, não pode ser aceito por este Tribunal.
7.7.	Por fim, cabe esclarecer que a resposta dada ao questionamento acima transcrito não se aplica ao presente caso concreto, eis que a irregularidade ora tratada não teve origem em ato praticado unicamente pela Administração Pública, mas a contou com a participação direta da empresa recorrente que, apesar de ter cotado seus preços com a incidência do ICMS, conforme já demonstrado ao longo da presente peça, incluiu novamente o imposto ao emitir a nota fiscal e gerou, dessa forma, dano ao erário.
8.	Base de cálculo do ICMS.
8.1.	Alegam que o valor do percentual do ICMS utilizado pelo Tribunal, para calcular o débito, considerando a alíquota de 17%, é incorreto. Isso porque, nos termos do Decreto 4.852/1997, que institui o Regulamento do Código Tributário do Estado de Goiás, determina a redução da base de cálculo do preço das vendas de forma que a alíquota do referido Tributo resulte em 10%.
8.2.	Dessa forma, se for considerado pelo Tribunal que as recorrentes apresentaram seus preços onerados com o ICMS, deve o débito ser calculado com base na alíquota de 10%, inobstante tenham na confecção dos documentos fiscais indicado a alíquota de 17%, o que foi feito simplesmente para cumprir a exigência legal de indicar o valor da desoneração na nota fiscal, sem resultar em qualquer acréscimo ou decréscimo no resultado final das cobranças, informando que poderiam até mesmo indicar o percentual previsto no referido Decreto 4.852/1997, como afirmam já terem feito em outras oportunidades.
Análise
8.3.	Os argumentos não merecem acolhida, pois a norma citada pelas recorrentes, Decreto 4.852/1997, reduziu a alíquota do ICMS para dez por cento e, ao mesmo tempo, vedou a cumulação de benefícios, de forma que, não havendo dúvidas ou mesmo questionamentos das recorrentes quanto à incidência do Convênio 87/2002 na licitação, não há que se falar em redução da alíquota do referido imposto. Ou seja, fazendo uso da isenção, o que resta comprovado pelos documentos fiscais emitidos, onde se observa a indicação da isenção do tributo, não poderiam as recorrentes se valerem da redução da alíquota de ICMS.
8.4.	Ademais, a redução da alíquota, prevista no anexo IX, art. 8º, inciso VIII, do Decreto 4.852/1997, que poderia ter sido utilizada pelas recorrentes para redução da base de cálculo do ICMS caso a operação tratada nos presentes autos não fosse isenta de tal tributo, requer, nos termos de sua alínea 'c', o preenchimento de certas condições para a concessão do benefício, o que as recorrentes não lograram demonstrar.
9.	Ação e perícia judiciais.
9.1.	Requerem as empresas Medcomerce e Hospfar que sejam suspensas as cobranças do débito a elas imputados em virtude da tramitação de processo no âmbito do Poder Judiciário no qual também é requerida a condenação das rés a devolverem ao erário os valores tratados nesta tomada de contas especial.
9.2.	Ademais, informam que no âmbito da referida ação judicial foi elaborado parecer por perito judicial que confirma que a recorrente Medcomerce não teria cotado seus preços onerados com o ICMS.
Análise
9.3.	É consagrado no direito pátrio, sendo pacífico no posicionamento jurisprudencial desta Corte, o princípio da independência das instâncias, de modo que não é motivo para a suspensão da exigibilidade do pagamento do débito imputado por esta Corte a existência de ação judicial que porventura condene a recorrente ao ressarcimento dos valores por ela ilegalmente recebidos do erário.
9.4.	Caso haja condenação nas duas esferas, de certo o débito quitado em um dos processos, caso demonstrado pela recorrente, deverá ser reconhecido no outro, não havendo que se falar em pagamento em duplicidade.
9.5.	Quanto à perícia juntada nos autos da ação judicial, a questão, trazida pela recorrente na fase processual anterior, não teve, e não tem, o condão de alterar o acórdão vergastado pelos motivos já expressos na instrução elaborada pela Unidade Técnica responsável pela análise da questão apresentada, quando assim se manifestou em irreparável pronunciamento (peça 38 dos autos do TC Processo 035.916/2015-0) :
17. Quanto ao laudo pericial apresentado pela Medcomerce, cabe esclarecer que o TCU admite a utilização de prova emprestada (Acórdão 200/2002-TCU-Plenário, 570/2003-2ª Câmara e 872/2003-1ª Câmara) .
18. Em relação ao laudo pericial, o parágrafo 9 desta instrução destacou os principais argumentos, que serão considerados no exame a seguir.
19. No subitem 5.3 do Edital (peça 2, p. 140) , há menção explícita que os preços propostos deveriam ser apresentados com a inclusão de todos os tributos, inclusive o ICMS. O subitem 5.3.1 estabeleceu, ainda, que a vencedora do certame deveria atender aos termos do Convênio 26/2003 - CONFAZ (peça 5, p. 281) , regulamentado pelo Decreto Estadual 5825/2003 e do Convênio ICMS 87/02 - CONFAZ. Esse decreto e o Convênio ICMS 87/02- CONFAZ concediam isenção do recolhimento do ICMS relativo aos medicamentos. O valor onerado com o ICMS tinha o propósito de servir apenas para fins de julgamento e comparação entre propostas, visto que a Secretaria de Estado da Saúde não era contribuinte do imposto.
20. A propósito, veja-se que o Convênio ICMS 87/02 concedia isenção de ICMS nas operações com fármacos e medicamentos destinados aos órgãos da Administração Pública Federal, Estadual e Municipal, para os medicamentos relacionados em seu anexo único, ou seja, medicamentos de dispensação excepcional, desde que observadas certas condições (e. g.: que os medicamentos também fossem objeto de isenção ou alíquota zero de Imposto de Importação ou de IPI e que o contribuinte abatesse do preço da mercadoria o valor equivalente ao imposto que seria devido se não houvesse isenção, indicando expressamente no documento fiscal) .
21. Por sua vez, o Decreto Estadual 5825/2003 regulamentava o Convênio 26/03 CONFAZ, que previa isenção de ICMS nas operações internas relativas à aquisição de bens, mercadorias ou serviços por órgãos da Administração Pública Estadual Direta e suas fundações e autarquias, também com condicionantes, tais como: desconto no preço, do valor equivalente ao imposto dispensado; indicação desse desconto no documento fiscal; e comprovação de inexistência de similar produzido no país, na hipótese de importação.
22. Então, tem-se que o edital previa, expressamente, que os preços das propostas deveriam contemplar o ICMS. Também preceituava que o tributo seria destacado (abatido) do preço indicado na nota fiscal, para fins de pagamento, uma vez que a SES não seria contribuinte do tributo, já que os produtos licitados gozariam de isenção nas operações realizadas com os órgãos estaduais.
23. O autor do laudo questiona a existência, nos vários certames que a empresa participou, de editais contraditórios e a possibilidade de interpretações diversas sobre a oneração/desoneração do ICMS (parágrafo 9, "b") . Sobre isso, transcreve-se o seguinte do voto condutor do Acórdão 1344/2013-TCU-Plenário:
"87. É certo que o Sr. omissis dependia da atuação de seus subordinados para realizar tarefas vinculadas ao ato final de autorização de pagamento da despesa, como a preparação do respectivo processo e a atestação da entrega do material, entre outras. No entanto, há que se ressaltar que a autorização de pagamento não se resume à mera aposição de assinatura na ordem bancária. É necessário que o gestor adote procedimentos independentes para se certificar da correção da despesa que lhe é apresentada para pagamento. No caso em tela, bastaria que o gestor retrocedesse algumas folhas no processo de pagamento para verificar que o preço unitário lançado na ordem de fornecimento havia sido majorado nas notas fiscais (vide peça 12) . Como os processos seguiram seu curso e resultaram na concretização de pagamentos indevidos, conclui-se que, ou o gestor agiu com negligência deixando de efetuar verificações mínimas quando da autorização, ou concordou com o procedimento, atuando de forma conivente.
88. Nesse contexto, tem-se que a existência de controvérsia sobre a oneração/desoneração não releva a conduta do gestor. Como já destacado nas seções anteriores, a regra estabelecida nos editais da SES/GO era a apresentação de propostas oneradas. Essa regra era notória. Mesmo havendo questionamento, as respostas elaboradas por diversas instâncias jurídicas deixavam claro que a regra fixada no edital deveria ser observada, cabendo adotar procedimentos alternativos apenas quando o instrumento convocatório fosse omisso ou quando da edição de novos editais.
89. Tal é o caso do multicitado Parecer GOT 104/2004, emitido pela Gerência de Orientação Tributária da Secretaria de Fazenda. O documento afirmava claramente que, nos casos em que o edital da licitação fosse omisso, poderiam ser adotados, alternativamente, três procedimentos, a saber, i) a apresentação da proposta desonerada com acréscimo e abatimento posteriores do ICMS na nota fiscal; ii) a apresentação da proposta onerada com desconto do imposto na nota fiscal; ou, iii) apresentação da proposta com os dois valores, onerado e desonerado. Como no caso em tela o edital não era omisso, era obrigatória da disposição ali estabelecida, ou seja, a apresentação de propostas oneradas.
90. Seguindo nessa direção, diversos pareceres emitidos pela Procuradoria Geral do Estado (e. g. Despacho AG 1298/2007) deixavam assente que a alteração da regra de oneração das propostas somente poderia ser aplicada em editais futuros (vide comentários nas seções anteriores) .
91. Por conseguinte, considerando que o Sr. omissis não adotou providências que garantissem a observância dos termos do edital, de modo a impedir a efetivação de pagamentos indevidos e a concretização do dano ao erário, não há como afastar sua responsabilidade sobre o débito."
24. O laudo aponta ainda (parágrafo 9, "b") que a interpretação dúbia sobre a oneração/desoneração do ICMS pode ser ilustrada com a emissão de declarações contraditórias pela Medcomerce encaminhadas à SES/GO, no âmbito dos vários certames. 25. Os editais exigiam do proponente que apresentassem declaração de que havia o cumprimento do convênio ICMS - CONFAZ 87/02, Decreto 5707/02 e 5825/03, ou seja, exigia-se dos proponentes a ciência que os medicamentos ofertados eram isentos de ICMS. Adicionalmente, havia previsão no edital que as propostas deveriam ser apresentadas com a inclusão de todos os tributos, inclusive o ICMS. Além disso, o edital estabelecia que, nos preços, estariam incluídos embalagens, taxas, impostos, fretes etc. Assim, a interpretação mais razoável era a de que os preços deveriam ser onerados de ICMS para fins de licitação e posteriormente excluído desse imposto por força dos normativos citados.
26. Essa questão foi enfrentada pelo MP/TCU em outras TCEs autuadas por força da determinação constante do item 9.2.3 do Acórdão 45/2008-TCU-Plenário, como no caso do TC Processo 004.599/2010-1 (peça 31 daqueles autos) , em que o procurador alegou que:
"...essa contradição não autorizaria a pôr de lado os dispositivos editalícios e contratuais e serviria, no máximo, para reduzir-lhe o grau de culpabilidade, aspecto que seria considerado na gradação de sua penalidade. Mas nada disso se aplica diante de sua postura ambígua e contraditória. Na verdade, a contratada indicava apenas um valor em suas propostas e, só na execução contratual, informava com clareza que esse valor estava desonerado de ICMS. Isso diante de um edital e contrato que diziam, com todas as letras e acima de qualquer dúvida, que os preços cotados na licitação deveriam incluir todos os mpostos e que, só na execução contratual, se deveria indicar a desoneração do ICMS. O edital é a lei maior de todo procedimento licitatório, razão pela qual os participantes devem estrita obediência às condições estabelecidas, sob pena de violação dos princípios da vinculação ao instrumento convocatório, da publicidade e da livre competitividade."
27. Quanto à composição dos preços ofertados, a pertinência dos preços em relação ao mercado e a alegação de que não houve a análise da contabilidade da empresa para saber se os preços ofertados comportariam ou não a desoneração do imposto, salienta-se que essa discussão é inócua, pois as TCEs em curso não questionam essas ocorrências, mas sim a adoção de procedimento contrário ao edital, que resultou em pagamentos indevidos à empresa fornecedora dos medicamentos. Como já explanado, o edital da licitação preceituava a apresentação de propostas com os preços onerados pelo ICMS e o abatimento do tributo quando do pagamento. No entanto, a empresa, sob o pretexto de que havia apresentado proposta desonerada, faturava o valor adjudicado, que já incluía o ICMS, e acrescia novamente o imposto, recebendo, portanto, valor superior ao devido.
28. Além disso, o item 5.7 do edital (peça 2, p. 141) foi claro ao estabelecer que quaisquer tributos, custos e despesas diretos ou indiretos omitidos na proposta ou incorretamente cotados, seriam considerados como inclusos nos preços, não sendo aceitos pleitos de acréscimos, ou seja, a própria empresa deveria conhecer sua contabilidade e oferecer os preços que poderia praticar e acrescentar os impostos para fins da licitação.
29. Quanto ao argumento apresentado sobre a incidência de alíquota reduzida (parágrafo 9, "m") , a questão foi tratada também nos outros processos de TCE sobre o tema, como no caso do Voto emitido no âmbito do TC 016.833/2009-0:
"Ademais, a alíquota de 10% em nenhum momento foi considerada tão somente porque o edital estabelecia que as propostas deveriam computar 17% a título de ICMS para o preço apresentado. Portanto, era essa a taxa incluída nos preços que, por não ter sido deduzida por ocasião dos pagamentos, acabou por se constituir em superfaturamento."
30. Também o relatório que precedeu o Acordão 1344/2013 registrou que:
"não há respaldo para se acolher a pretensão da defendente de se ver contemplada por uma alíquota de imposto reduzida, o que importaria numa menor imputação de débito. Não somente porque se trata de um tema próprio ao foro especificamente tributário, mas também porque, sob o ponto de vista formal, tal informação deveria constar de sua própria proposta de preço."
31. A questão principal que se deve focar para análise dos novos elementos apresentados é se houve ou não a desoneração de ICMS nas aquisições de medicamentos no âmbito do Pregão 63/2006, pois as questões de legalidade levantadas pela perícia e a tese sobre a falta de consenso sobre o tema à época foram exaustivamente tratadas nos vários processos relacionados ao tema contidos no anexo 13 destes autos, inclusive na instrução anterior desta unidade técnica (peça 29) .
32. O efeito dos pareceres e normativos provenientes dos órgãos estaduais e a alíquota reduzida mencionados no laudo pericial (parágrafo 9 desta instrução) já foram discutidos na instrução anterior e nas outras TCEs em curso no TCU. Também a alegação, no laudo, sobre a pertinência dos preços praticados com os de mercado não faz parte do ato impugnado nesta TCE, que foca na questão da oneração/desoneração do ICMS na aquisição dos medicamentos no âmbito do Pregão 63/2006.
33. A planilha contida na peça 5, p. 171-173, retrata a realidade das operações com a Medcomerce, no âmbito do Pregão 63/2006, em que os valores líquidos faturados nas notas fiscais indicadas na proposta de encaminhamento abaixo são superiores aos valores adjudicados livres de ICMS, ou seja, os pagamentos foram feitos onerados pelos 17% de ICMS. Como exemplo, pode-se consultar a Nota Fiscal 57099 (peça 5, p. 162) , cujo valor faturado e pago (peça 5, p. 162 e 172) foi de R$ 223.201,44 e o valor adjudicado, portanto devido, é de R$ 205.841,33, sendo pagos a maior o valor de R$ 17.360,11.
	Produto
	Preço Unit. Adjudicado c/ ICMS (peça 3 p. 18) 
	Qtde. Adquirida
	Total comICMS
	Total devido (-17% ) 
	Total Pago

	Copaxone
	134,20
	1848 (66 cx) 
	248.001,60
	205.841,33
	223.201,44

34. Na Nota Fiscal citada, ocorreu exatamente o que foi dito no parágrafo 26 desta instrução, ou seja, houve o acréscimo de mais 17% no valor adjudicado, que já estava onerado de ICMS.
35. O autor do laudo pericial argumentou ainda que o valor adjudicado para o produto "Copaxone" para a Medcomerce foi de R$ 134,20, mesmo valor contido na Nota Fiscal 50.436 e também pago à empresa (peça 32, p. 231-233) . Essa afirmação confere com a Ata do Pregão (peça 3, p. 13) e a oferta da empresa (peça 2, p. 292) . Isso reforça a tese de que os pagamentos foram realizados com oneração de ICMS, em contrariedade ao subitem 5.3 do Edital (peça 2, p. 140) .
36. De acordo com esse edital, os preços das propostas deveriam contemplar o ICMS. Também estabeleceu que o tributo seria destacado (abatido) do preço indicado na nota fiscal, para fins de pagamento, uma vez que a SES não seria contribuinte do tributo, já que os produtos licitados gozariam de isenção nas operações realizadas com os órgãos estaduais.
37. No caso citado no laudo em relação à Nota Fiscal 50.436, o valor do produto que deveria ser pago à empresa era de R$ 134,20 abatido de 17% de ICMS, ou seja, R$ 111,39. Foi esse valor de R$ 111,39 usado como devido pela área técnica da SES/GO na composição do débito (peça 5, p. 171) . A mesma situação ocorre nas demais notas fiscais mencionadas na proposta de encaminhamento desta instrução.
38. Repetindo a conclusão contida na instrução anterior e com base nas análises do TCU nas várias TCEs sobre o mesmo assunto, o edital do Pregão 63/2006 previa claramente que as propostas deveriam ser apresentadas oneradas pelo ICMS e que, na ocasião do pagamento, o imposto deveria ser destacado na nota fiscal e abatido do valor adjudicado. Porém, conforme constatado, as empresas contratadas, sob a alegação de que apresentaram preços desonerados, emitiram notas fiscais acrescentando novamente o ICMS ao valor adjudicado, o que lhe permitiram receber pagamentos com valores indevidamente majorados, incorrendo, portanto, em irregularidade da qual tinham plena ciência e causando prejuízo aos erários federal e estadual.
9.6.	Dessa forma, a ação judicial e o parecer técnico não aproveitam às recorrentes.
10.	Arquivamento/suspensão dos autos.
10.1.	Informa a recorrente Hospfar que a SES/GO, após notificá-la para que efetuasse a devolução dos recursos impugnados, o que foi prontamente respondido pela recorrente e não respondido pelo órgão estadual, instaurou a presente tomada de contas especial.
10.2.	Nesse sentido, alega que a instauração de processo de tomada de contas especial é medida excepcional que somente tem cabimento após esgotadas as tentativas de recomposição de danos ao erário na via administrativa, requerendo a suspensão dos presentes autos até o exaurimento das tentativas de resolução de eventuais pendências.
10.3.	Argumenta ainda a recorrente Hospfar que houve julgamento das contas do Governo do Estado de Goiás relativas ao ano de 2005 pelo respectivo tribunal de contas, englobando as contas relativas à SES/GO, e que, por isso, não caberia qualquer discussão de eventuais irregularidades ocorridas no referido exercício.
Análise
10.4.	Sem razão a recorrente. Ocorre que os julgamentos realizados por tribunais de contas de outras esferas de governo não repercutem nas competências constitucionais e legais deste Tribunal de Contas da União, eis que o julgamento das contas envolvendo recursos federais é de sua competência exclusiva, não cabendo o arquivamento dos presentes autos.
10.5.	Quanto à alegação de que não foram esgotados os meios para a solução das controvérsias antes de instaurada a presente tomada de contas especial pelo órgão estadual, cabe esclarecer que eventual negativa de resposta à requerimentos de composição e débito não pressupõe omissão da Administração Pública.
10.6.	Havendo a recorrente descumprido o requerimento lhe endereçado pela SES/GO para a devolução dos recursos públicos impugnados, mesmo havendo apresentado requerimento para composição do débito, resta cumprido o mister do órgão em buscar a solução do conflito que, obviamente, não será feito de forma interminável sob pena de, a cada requerimento, por mais absurdo que seja, demandar análises, respostas e concessões de prazos adicionais.
11.	Retenção dos pagamentos.
11.1.	Alega a recorrente Hospfar que não há que se discutir qualquer devolução ao erário, haja vista que a SES/GO reteve pagamentos a que tinha direito, conforme comprovado nos autos, não só relativos ao ICMS, mas em relação a todo montante a que tinha direito por entregas efetuadas a partir de 2008.
11.2.	Com base em tais evidências o Relator a quo teria determinado à Unidade Técnica que diligenciasse à SES/GO para obter informação sobre o destino dado aos valores retidos, se restituídos à conta do SUS, destinados à aquisição de novos medicamentos ou qual outra providência adotada.
11.3.	Contudo, o órgão estadual limitou-se a informar que a Procuradoria-Geral do Estado lançou parecer para orientá-lo que tais retenções não teriam amparo legal, omitindo-se, assim, em relação à destinação dos valores retidos, de modo que não restou comprovado nos presentes autos qualquer dano ao erário, haja vista que os valores retidos suplantam possíveis cobranças indevidas de ICMS discutidas nos autos.
11.4.	Assim conclui a recorrente sobre a questão da retenção:
Veja-se restando provado que existem créditos retidos, em especial neste pregão, em valores superiores aos perseguidos nos presentes autos, não há que se falar em promover a cobrança de tais valores, pois o erário já se encontra ressarcido.
Análise
11.5.	O inconformismo não merece acolhida. Ocorre que, mesmo não se pronunciando expressamente sobre destino dado aos valores retidos, informou a SES/GO que, segundo entendimento do setor jurídico estadual, não há amparo legal para as retenções, o que significa que, caso ainda não o tenha feito, pode a recorrente requerer a liberação de tais valores, pois foi reconhecido pela Administração Pública seu dever de pagar e o direito da recorrente em receber os valores ilegalmente retidos.
11.6.	Ora, se à recorrente pertence o direito à contraprestação estadual retida, verifica-se, se não pelo recebimento de tais quantias, pela incorporação desse direito ao seu patrimônio, não ter havido qualquer compensação de dívidas como afirma a recorrente, de modo que deve prosseguir a presente tomada de contas especial.
12.	Ocorrência de boa-fé.
12.1.	A empresa Hospfar Indústria e Comércio de Produtos Hospitalares afirma ter agido com lealdade e boa-fé com a intenção de respeitar a lei e o interesse público.
Análise
12.2.	Informa-se que não cabe análise de boa-fé de pessoa jurídica (Acórdão 877/2012-TCU-Primeira Câmara) . Nesse sentido, tem-se os Acórdão 1565/2015-TCU-Segunda Câmara, relatora Ministra Ana Arraes; 4024/2014-TCU-2ª Câmara, relatora Ministra Ana Arraes; 4274/2013-TCU-1ª Câmara, rel. Ministro-Substituto Weder de Oliveira; 1517/2012-TCU-1ª Câmara, rel. Ministro Valmir Campelo; 1600/2011-TCU-1ª Câmara, rel. Ministro-Substituto Marcos Bemquerer; 609/2010-TCU-2ª Câmara, rel. Ministro José Jorge.
CONCLUSÃO
13.	Da análise anterior conclui-se que:
a) tomando-se por base a Lei 9.873/1999, não há razões para se reconhecer a ocorrência da prescrição das pretensões punitiva e ressarcitória desta Corte;
b) havia obrigatoriedade de apresentação, nas propostas, de preços onerados com o ICMS;
c) o julgamento pela irregularidade das presentes contas não contraria o princípio da presunção de validade dos atos administrativos;
d) a base de cálculo do ICMS utilizada pelo Tribunal foi correta;
e) a existência de ação judicial e de laudo pericial não repercutem nos presentes autos;
f) não há quaisquer procedimentos praticados por outros órgãos públicos que demandam o arquivamento ou a suspensão das presentes contas especiais;
g) a base de cálculo do ICMS no estado de Goiás, para os produtos licitados, não é de dez por cento, mas de dezessete por cento;
h) não há que se falar em boa-fé de pessoa jurídica.
PROPOSTA DE ENCAMINHAMENTO
14.	Ante o exposto, submete-se à consideração superior a presente análise dos recursos de reconsideração interpostos por Medcomerce Comercial de Medicamentos e Produtos Hospitalares Ltda., Produtos Roche Químicos e Farmacêuticos S/A e Hospfar Indústria e Comércio de Produtos Hospitalares Ltda. contra o Acórdão 8715/2019-TCU-Segunda Câmara, propondo-se, com fundamento nos arts. 32, inciso I, e 33, da Lei 8.443/1992:
a) conhecer dos recursos e, no mérito, negar-lhes provimento;
b)  comunicar o teor da decisão que vier a ser proferida às recorrentes e aos demais interessados."
2.	O Ministério Público junto a este Tribunal, em parecer da lavra do Procurador Sérgio Ricardo Costa Caribé (peça 166) , conquanto tenha anuído ao exame de mérito procedido no âmbito da Serur, teceu considerações específicas sobre a prescrição, nos seguintes termos parcialmente transcritos:
"15.	De acordo com os elementos constantes dos autos, as irregularidades que ensejaram a instauração desta TCE ocorreram em 2004 e 2005, quando ocorreram os pagamentos em desconformidade com as regras estabelecidas quanto à desoneração do ICMS. Examinam-se, portanto, irregularidades cometidas há mais de dez anos, o que justifica, em meu sentir, que se apure a incidência da prescrição da pretensão de ressarcimento aos cofres públicos, sobretudo em face da evolução da jurisprudência do Supremo Tribunal Federal (STF) a respeito da matéria.
 (...) 
19. Ciente de que a egrégia Corte de Contas da União continua a adotar a tese da imprescritibilidade da pretensão de ressarcimento (v.g. Acórdão 5236/2020-TCU-Plenário, 11.839/2020-TCU-2ª Câmara, 18/2021-TCU-1ª Câmara e 120/2021-TCU-Plenário) , peço vênias para ratificar  o posicionamento externado nos pareceres acima referenciados, de que o exame da ocorrência da prescrição da pretensão de ressarcimento aos cofres públicos - instrumentalizada nos processos de contas que tramitam no TCU - deve ter como parâmetro o prazo geral de prescrição indicado no art. 205 da Lei 10.406/2002, contado a partir da data de ocorrência da irregularidade que deu origem ao débito, em consonância com o art. 189 da mesma lei.
20. Isso posto, passo ao exame da ocorrência da prescrição da pretensão de ressarcimento no caso concreto. Considerando que as regras aplicáveis à prescrição da pretensão punitiva, nos termos do Acórdão 1441/2016-TCU-Plenário, são as mesmas que ora proponho para a análise da prescrição da pretensão de ressarcimento ao erário; considerando que, in casu, as irregularidades que ensejariam a aplicação de sanção são as mesmas que dariam causa à condenação em débito, assim como são as mesmas as causas interruptivas e demais variáveis; entendo cabível a análise em conjunto da ocorrência da prescrição para ambas pretensões.
21. Tendo tais balizas como parâmetro para o exame da matéria, concluo pela consumação da prescrição da pretensão de ressarcimento ao erário neste processo. As irregularidades que ensejaram os débitos ocorreram em 2004 e 2005, quando ocorreram os pagamentos em desconformidade com as regras estabelecidas para a desoneração do ICMS. Assim, o prazo prescricional de dez anos transcorreu sem que fosse interrompido pelo ato que autorizou a citação dos responsáveis, qual seja, o pronunciamento do titular da SecexTCE, expedido em 25/10/2017 (peça 22) .
22. Por conseguinte, nos termos do art. 212 do RI/TCU, as contas devem ser arquivadas, sem julgamento de mérito. Sem embargo, caso o Tribunal de Contas da União, numa análise perfunctória e não exauriente, entenda que as irregularidades guardam correspondência com quaisquer condutas tipificadas na Lei 8.429/1992, deve promover o encaminhamento do acórdão que vier a ser proferido ao Ministério Público Federal, para que adote as medidas que entender cabíveis.
23. Admitindo que o Tribunal não acolha a tese de prescrição por mim apresentada, em atenção ao parágrafo 2º do art. 62 do Regimento Interno do TCU, manifesto-me de acordo com a proposta formulada pela Serur.
24. Diante do exposto, este membro do Ministério Público de Contas junto ao TCU propõe dar provimento ao recurso interposto e promover o arquivamento do presente processo, sem julgamento do mérito, nos termos do art. 212 do Regimento Interno do TCU (RI/TCU) , sem prejuízo de que, caso o Tribunal entenda pertinente, envie cópia do acórdão a ser prolatado, bem como do relatório e do voto que o fundamentarem, à Procuradoria da República em Goiás."
	É o relatório.

Marcio Pacheco Magalhães (5795/OAB-GO), representando Fernando Passos Cupertino de Barros; Eduardo Taveira Pinheiro (12141/OAB-GO), Carla Valente Brandão (13267/OAB-GO) e outros, representando Hospfar Indústria e Comércio de Produtos Hospitalares S.A.; Nilton Santos de Almeida Filho (39.163/OAB-GO), Fabiana Siano Boggio Farah (149.569/OAB-SP) e outros, representando Produtos Roche Químicos e Farmacêuticos S.A.; Pedro Henrique Gomide Rodrigues (50.395/OAB-GO) e Marlus Vínicius da Silva Siqueira (32.670/OAB-GO), representando Medcomerce Comercial de Medicamentos e Produtos Hospitalares Ltda..

Procurador Sergio Ricardo Costa Caribé.

TOMADA DE CONTAS ESPECIAL. RECURSOS FEDERAIS DO SUS. SES-GO. AQUISIÇÃO DE MEDICAMENTOS DE ALTO CUSTO COM ISENÇÃO DE ICMS. EDITAL QUE EXIGIA A APRESENTAÇÃO DE PREÇOS ONERADOS COM ESSE TRIBUTO. EMISSÃO DE NOTA FISCAL ONERANDO OS PREÇOS ADJUDICADOS. DUPLA CONTAGEM DO IMPOSTO COM ABATIMENTO SIMPLES. PAGAMENTOS INDEVIDOS. APROPRIAÇÃO DA DIFERENÇA PELO FORNECEDOR. IRREGULARIDADE DAS CONTAS. DÉBITO. PRESCRIÇÃO DA PRETENSÃO PUNITIVA. RECURSOS DE RECONSIDERAÇÃO. CONHECIMENTO. RAZÕES INSUFICIENTES PARA ELIDIR AS IRREGULARIDADES. NEGATIVA DE PROVIMENTO.

TOMADA DE CONTAS ESPECIAL (TCE)

Secretaria de Recursos (Serur).

Tratam os autos, originariamente, de tomada de contas especial instaurada pela Secretaria de Estado da Saúde de Goiás (SES/GO) por força do subitem 9.2.3 do Acórdão 45/2008-TCU-Plenário, Relator Ministro Raimundo Carreiro, e em cumprimento ao Acórdão 1789/2010-TCU-Segunda Câmara, reiterado pelo Acórdão 2770/2011-TCU-Segunda Câmara, ambos da relatoria do Ministro-Substituto Augusto Sherman Cavalcanti, e 3.130/2013-TCU-2ª Câmara, Relator Ministro-Substituto Marcos Bemquerer Costa, a qual cuida, especificamente, nestes autos, das irregularidades relativas ao Pregão 198/2004, que teve por objeto o fornecimento de medicamentos a serem entregues no Centro de Medicamentos de Alto Custo Juarez Barbosa - CMAC/SES/GO, com vigência de seis meses.
2.	Registro, de antemão, que as irregularidades ora tratadas guardam semelhança com outras TCEs que têm por objeto processos de fornecimento de medicamentos no âmbito da SES/GO e que tramitam nesta Corte de Contas, a exemplo dos TCs Processo 020.045/2015-8, Processo 026.805/2016-2, Processo 035.916/2015-0, Processo 013.372/2013-0, Processo 005.481/2013-9, Processo 038.217/2012-0, Processo 004.599/2010-1, Processo 004.596/2010-2, Processo 004.589/2010-6 e 001.922/2009- 5.
3.	O ato impugnado nas várias TCEs instauradas decorre da previsão expressa nos editais de que as propostas deveriam ser apresentadas oneradas pelo Imposto sobre Operações relativas à Circulação de Mercadorias e Prestação de Serviços de Transporte Interestadual e Intermunicipal e de Comunicação (ICMS) e que, na ocasião do pagamento, o tributo deveria ser destacado na nota fiscal e abatido do valor adjudicado. No entanto, as empresas contratadas, sob a alegação de que apresentaram preços desonerados quando do procedimento licitatório, emitiram notas fiscais acrescentando novamente o imposto ao valor adjudicado, o que lhes permitiu receber pagamentos com valores indevidamente majorados, incorrendo, portanto, em irregularidade da qual tinham plena ciência e causando prejuízo aos erários federal e estadual (peça 1, p. 4) .
4.	No âmbito deste Tribunal, após promovida a regular citação dos responsáveis e realizada a análise das defesas apresentadas, foi prolatado o Acórdão 8715/2019-TCU-Segunda Câmara, da relatoria da Ministra Ana Arraes (peça 64) , que, divergindo do encaminhamento então proposto pela unidade instrutora e anuído pelo Parquet especial, julgou irregulares as contas dos responsáveis e os condenou ao pagamento do débito apurado. Houve, ainda, a oposição de embargos de declaração, cujo julgamento resultou no Acórdão 458/2020-TCU-Segunda Câmara, o qual conheceu do recurso e, embora acolhendo-os parcialmente para afastar a omissão verificada, manteve inalterado o aresto recorrido (peça 100) .
5.	Examinam-se, nesta oportunidade, recursos de reconsideração interpostos por Medcomerce Comercial de Medicamentos e Produtos Hospitalares Ltda. (peça 97-98) , Produtos Roche Químicos e Farmacêuticos S.A. (peça 99) e Hospfar Indústria e Comércio de Produtos Hospitalares Ltda. (peça 121) contra o aludido decisum.
6.	As recorrentes alegam, em apertada síntese: (a) ocorrência de prescrição; (b) dúvidas sobre a obrigatoriedade de apresentação, nas propostas, de preços onerados com o ICMS, tendo em vista o edital ser contraditório e ambíguo; (c) impedimento de o TCU julgar irregulares as presentes contas, ante os princípios da legalidade e da presunção de validade dos atos administrativos; (d) incorreção da alíquota utilizada para o cálculo do débito; (e) existência de ação judicial pugnando pelo mesmo débito dos presentes autos, o que suspenderia o processo no TCU; (f) confirmação, mediante parecer elaborado por perito judicial, de que uma das recorrentes não teria cotado seus preços onerados com o ICMS; (g) não exaurimento das tentativas para recomposição do débito pela via administrativa previamente à instauração desta TCE; (h) retenção de créditos pela SES/GO sem o devido processo legal, não cabendo qualquer devolução ao erário; e (i) ocorrência de boa-fé.
7.	Após exame das razões recursais, a Serur posiciona-se pelo não acolhimento das defesas apresentadas, propondo conhecer e negar provimento aos presentes recursos de reconsideração (peças 164-165) . O douto Ministério Público junto a este Tribunal, por seu turno, entendendo terem ocorrido as prescrições punitiva e ressarcitória, propõe dar provimento aos recursos interpostos e arquivar o processo, sem julgamento do mérito. Alternativamente, manifestou sua concordância com a proposta formulada por aquela unidade instrutora (peça 166) .
8.	Preliminarmente, ratifico os despachos exarados (peças 120 e 134) no sentido de que os presentes recursos de reconsideração merecem ser conhecidos, porquanto preenchem os requisitos de admissibilidade previstos nos arts. 32 e 33 da Lei 8.443/1992.
9.	Quanto ao mérito, adianto que acompanho a análise empreendida no âmbito da secretaria especializada, razão pela qual incorporo seus fundamentos às minhas razões de decidir, sem prejuízo de tecer as seguintes considerações.
10.	Com efeito, no caso em exame, constato, da leitura das alegações recursais, que as recorrentes retomam argumentos de mesmo teor dos ofertados nas etapas processuais anteriores e/ou em outros processos já julgados por este Tribunal, os quais foram devidamente analisados e refutados, não se vislumbrando, nestes autos, qualquer elemento novo que enseje a revisão do acórdão recorrido. Bem ao contrário, todos os fatos alegados pelas recorrentes foram rejeitados na percuciente análise da unidade recursal, à qual aquiesço.
11.	Reitero apenas, quanto às questões de mérito, que o cerne das defesas trazidas aos autos nesta etapa recursal reside no argumento de que os preços constantes das propostas apresentadas pelas recorrentes já se encontravam desonerados do ICMS, não cabendo, portanto, no momento do pagamento, qualquer dedução adicional e, por conseguinte, qualquer ressarcimento.
12.	Demais disso, argumenta-se que a própria Secretaria de Fazenda do Estado de Goiás (Sefaz/GO) , por meio de parecer de sua Gerência de Orientação Tributária (Parecer-GOT 104/04) emitido posteriormente e que serviu como referência até o ano de 2008, quando sobreveio normativo da SES/GO (Portaria 283/2008) estabelecendo que, doravante, as propostas comerciais deveriam cotar preços desonerados, corrobora o entendimento adotado, à época, pelas recorrentes, de já apresentar preços descontados do aludido tributo, acompanhado de declaração nesse sentido.
13.	Não vislumbro razão às recorrentes. Conforme esclarecido na instrução da Serur transcrita no relatório precedente, destaco que a própria Gerência de Orientação Tributária da Sefaz/GO, ao responder questionamento realizado pela Secretaria de Saúde, manifestou-se pela correção do posicionamento adotado por aquela pasta em outra licitação, nos seguintes termos (peça 65, p. 26-27, do TC Processo 027.013/2010-3, grifos acrescidos) :
De qualquer maneira, caso o edital de licitação emitido pela consulente seja omisso, o fornecedor dos medicamentos poderá adotar um dos três procedimentos a seguir sem ferir a norma supracitada:
1. aquele noticiado na inicial e que já vem sendo adotado, qual seja declarar no processo que os preços estão desonerados do imposto e, quando da emissão da nota fiscal, acrescer, no valor dos produtos, o ICMS para, em seguida, abatê-lo do valor total das mercadorias;
2. apresentar proposta com o valor bruto, isto é, com o ICMS embutido. Quando da emissão da nota fiscal, descontar o valor do imposto, indicando na nota fiscal;
3. apresentar proposta informando o valor bruto (com ICMS) e líquido (sem o ICMS) dos produtos, indicando esses valores no valor da nota fiscal.
14.	In casu, não se pode argumentar omissão no edital, tampouco contradição ou ambiguidade, pois havia previsão expressa no instrumento convocatório de que as propostas deveriam ser apresentadas oneradas de todos os impostos, neles incluso, por dedução lógica, o ICMS, e de que, na ocasião do pagamento, referido imposto deveria ser destacado na nota fiscal e abatido do valor adjudicado, motivo pelo qual não há que se falar em obediência ao Parecer 104/04 da Sefaz/GO. Eis o teor da cláusula editalícia, in verbis (peça 2, pp. 195, 197 e 199, grifos não constantes do original) :
5 - DO ENVELOPE "PROPOSTA DE PREÇOS"
5.1. No envelope "Proposta de Preços" constará a carta-proposta que deverá:
 (...) 
5.1.5. Ser apresentada sem emendas ou rasuras, com preços expressos, em moeda corrente nacional, utilizando apenas duas casas decimais após a vírgula (...) , discriminados por item, em algarismo (unitário e total) . No preço ofertado deverão estar incluídas todas despesas que incidam ou venham a incidir, tais como, fretes, impostos, taxas, encargos enfim, todos os custos diretos e indiretos necessários ao cumprimento do objeto ora licitado, inclusive os decorrentes de troca de produto dentro do prazo de garantia, se for o caso.
 (...) 
c. Para o ICMS relativo ao produto cobrado, deverá ser utilizada alíquota interna de origem (art. 155, parágrafo 2º, inciso VII, alínea 'b', da Constituição Federal) , bem como, para emissão das respectivas Notas Fiscais, visto que a Secretaria de Estado da Saúde não é contribuinte deste tributo.
 (...) 
5.2. Quaisquer tributos, custos e despesas diretos ou indiretos omitidos na proposta ou incorretamente cotados, serão considerados como inclusos nos preços, não sendo aceitos pleitos de acréscimos, a esse ou qualquer outro título, devendo o produto ser fornecido sem ônus adicionais.
 (...) 
5.9. Declaração do proponente do cumprimento do Convênio ICMS-CONFAZ n.º 87/02 e Decreto n.º 5.707, de 27/12/02 e 5.825, de 05/09/03.
15.	Ainda sobre a alegada ambiguidade ou contradição no instrumento convocatório, verifica-se que, de fato, constam dos autos declarações das empresas Hospfar e Medcomerce, proferidas na ocasião do certame, de que suas propostas de preços apresentavam valores descontados do ICMS (peças 4, pp. 27 e 165, respectivamente) . Quanto à Roche, a empresa não evidenciou em sua proposta se o preço do medicamento por ela ofertado na licitação já incluía ou não o ICMS, mas apenas que cumpria o "Convênio ICMS-CONFAZ Nº 87/02 e Decreto nº 5.707, e 27/12/02 e 5.825, de 05/09/03" (peça 2, p. 381 e 383) .
16.	Ocorre que também constam dos autos declarações das referidas recorrentes que informam a inclusão, nos preços propostos, de todos os custos diretos e indiretos, impostos e taxas instituídos por lei (peça 4, pp. 23 e 113) .
17.	Rememoro que essa questão já foi enfrentada por este Tribunal em outros processos de tomadas de contas que aqui tramitam, motivo pelo qual julgo oportuno transcrever excerto do Voto proferido quando da prolação do Acórdão 1344/2013-TCU-Plenário (Relator Ministro-Substituto Augusto Sherman Cavalcanti) , aplicável também ao presente caso:
28. Diante das declarações contraditórias constantes do processo licitatório, caberia ao pregoeiro questionar a empresa se seus preços foram ofertados com incidência ou não de ICMS. Caso a proposta apresentada já se encontrasse desonerada, caberia ao pregoeiro desclassificá-la por descumprimento ao item 5.3 do edital c/c os arts. 4º, inciso VII, e 9º da Lei 10.520/2002, esse último combinado com o art. 48, inciso I, da Lei 8.666/1993.
29. Porém, o caminho adotado foi outro, conforme assentado no relatório do tomador de contas (fls. 26- peça 15) . Conforme depoimento prestado à comissão de TCE, o pregoeiro, Sr. Adriano Kennen de Barros, independentemente de a empresa informar se o preço estava onerado ou desonerado, considerou que se ela declarasse estar de acordo com os termos do edital, esta declaração prevalecia e por isso a proposta não era desclassificada. Tomado em consideração esse depoimento, mais a informação constante do item 5.3 do edital de que as propostas deveriam ser apresentadas com inclusão de todos os impostos, e considerando ainda que no item 2.2 do edital havia previsão de que 'a participação na licitação implica, automaticamente, na aceitação integral dos termos do Edital, de seus anexos e leis aplicáveis', a comissão de instauração da TCE entendeu que, apesar da falha em não se ter procedido à desclassificação da proposta, a empresa permaneceu vinculada aos termos do edital e às declarações prestadas acerca da inclusão de todos os tributos, de modo que os preços ofertados, pela vinculação ao instrumento convocatório, deveriam ser reputados com inclusão do ICMS.
30. De todo modo, verifica-se que a primeira declaração, que foi formulada especificamente para expor os preços ofertados no Pregão 174/2005 e detalhar o fornecimento, apresentava teor inequívoco de que o ICMS estava incluído, motivo pelo qual se rejeita a alegação da defendente."
18.	Quanto à alegação de que os preços apresentados pelas recorrentes seriam compatíveis com os praticados no mercado, cumpre esclarecer, nesse ponto, assim como o fez o acórdão condenatório, que o foco dos presentes autos não é apuração de eventual superfaturamento por preços excessivos, uma vez que tal análise somente seria possível a partir de comparações com preços praticados em outras aquisições públicas, o que refoge ao que foi determinado pelo Acórdão 45/2008-TCU-Plenário. O prejuízo aos cofres públicos apurado decorreu da aplicação de procedimento de pagamento contrário às normas fixadas no edital da licitação e no contrato.
19.	Tampouco se presta a alterar o acórdão ora guerreado a perícia juntada aos autos pela Medcomerce. Conforme esclarecido pela Serur na instrução transcrita no relatório precedente, tal argumento já foi devidamente refutado no âmbito do TC Processo 035.916/2015-0, quando, uma vez mais, se deixou assente que as TCEs em curso questionam a adoção de procedimento contrário ao edital que resultou em pagamentos indevidos às fornecedoras, tornando-se inócua a alegação de que não houve a análise da contabilidade das empresas para saber se os preços ofertados comportariam ou não a desoneração do imposto.
20.	Na mesma linha, rejeito as alegações de que a base de cálculo para apuração do valor do débito deveria considerar a alíquota de 10% de ICMS, e não 17%, como procedido por esta Corte. Valho-me, para tanto, de argumentos já utilizados em outros julgados do Tribunal no sentido de que o edital estabelecia que as propostas deveriam computar 17% a título do tributo para o preço apresentado, devendo informação diversa ter constado das propostas de preço das fornecedoras (e.g. Acórdão 8714/2017-2ª Câmara, de minha relatoria, e Acórdão 3045/2014-TCU-Plenário, Relator Ministro-Substituto Marcos Bemquerer Costa) .
21.	Sobre a suposta interferência da tramitação de ação judicial concomitante aos trâmites das presentes contas, esclareço que esta Corte se orienta pelo princípio da independência das instâncias e não altera a condução de seus julgados o fato de existir processo judicial que aborda o pregão em análise, considerando ainda que tal processo não teve julgamento de mérito definitivo. 
22.	No que tange à arguição acerca da retenção de créditos pela SES/GO sem o devido processo legal, trata-se de reiteração de argumento já analisado nos presentes autos, no bojo do Voto apresentado por ocasião do Acórdão 458/2020-TCU-Segunda Câmara, que julgou embargos de declaração opostos contra o aresto condenatório:
12.	Ocorre que, conforme a própria empresa reconheceu em suas alegações de defesa nos autos do TC Processo 016.916/2017-4 (peça 56, p. 16) , que trata de outra TCE instaurada pela secretaria (Pregão 175/2004) , "em que pese a ilegalidade gritante de tal retenção, este Tribunal também já se posicionou no sentido de que não tem competência para determinar a liberação dos créditos e nem tampouco possui liberalidade para ordenar a compensação mormente porque tais retenções não se deram sob sua tutela". Não cabe ao TCU proceder a liquidação de despesa nem reconhecer despesas já liquidadas nos diversos contratos entre a SES/GO e a empresa Hospfar. Tal entendimento consta também nos TCs Processo 016.592/2010-7 e Processo 026.805/2016-2, em que a empresa apresentou argumentos semelhantes em relação à compensação de créditos, sendo que as alegações não foram acolhidas pelos relatores.
13.	Desse modo, diante da omissão da decisão recorrida quanto a esse argumento, cabe esclarecer à embargante que não cumpre ao TCU assumir as atribuições da SES/GO para proceder à verificação completa dos supostos créditos devidos e eventualmente compensar os débitos aqui quantificados; ressalto que tal esclarecimento não tem o condão de reformar o acórdão embargado.
23.	Por derradeiro, peço vênias ao douto Parquet para registrar a inocorrência da alegada prescrição de ressarcimento, fundamentando minha decisão, tal qual nos demais processos sob minha relatoria, na jurisprudência consolidada deste Tribunal acerca da imprescritibilidade das ações de ressarcimento ao erário, expressa no Enunciado de Súmula 282 desta Corte, enquanto se definem os exatos efeitos da recente decisão proferida pelo Supremo Tribunal Federal sobre a matéria, no RE-636.886/AL.
24.	Sendo assim, ante a ausência de elementos capazes de alterar o juízo anteriormente formulado, não é possível reformar o julgado, como pretendem as recorrentes.
	Feitas essas considerações, entendo que se deve conhecer e negar provimento aos presentes recursos de reconsideração, mantendo-se inalterado o Acórdão 8715/2019-TCU-Segunda Câmara.
	Ante o exposto, voto por que o Tribunal adote o Acórdão que ora submeto à deliberação deste Colegiado.
TCU, Sala das Sessões Ministro Luciano Brandão Alves de Souza, em 6 de setembro de 2022.
Ministro JOÃO AUGUSTO RIBEIRO NARDES 
Relator